【裁判字號】    96,訴,2046
【裁判日期】    970122
【裁判案由】    返還不當得利等
【裁判全文】
臺灣板橋地方法院民事判決              96年度訴字第2046號
原      告  甲○○
訴訟代理人  游文華律師
被      告  乙○○
上列當事人間請求返還不當得利等事件，於中華民國97年1月8日
言詞辯論終結，本院判決如下：
    主          文
被告應給付原告新臺幣柒拾貳萬貳仟零玖拾伍元，及自中華民國
九十六年十月三日起至清償日止按週年利率百分之五計算之利息
。
原告其餘之訴駁回。
訴訟費用由被告負擔。
本判決第一項於原告以新臺幣貳拾伍萬元為被告預供擔保後，得
為假執行。
原告其餘假執行之聲請駁回。
    事 實 及 理 由
壹、當事人之主張：
一、原告方面：
    聲明：(一)被告應給付原告新臺幣（下同）559,991 元，及自
    民國93年10月13日起至清償日止按週年利率百分之五計算之
    利息。(二)被告應給付原告162,104 元，及自94年1 月14日起
    至清償日止按週年利率百分之五計算之利息。(三)原告願供擔
    保以代釋明，請准宣告假執行。
    其陳述及所提出之證據如下：
(一)被告之前男友即訴外人許清龍向彰化商業銀行南勢角分行貸
    款，以被告為連帶保證人，許清龍自上開銀行所貸款項借予
    被告使用，然被告並未按期清償借款，許清龍為逼迫被告還
    款，乃於93年10月初竊取被告之小狗逼迫被告還款（見臺灣
    桃園地方法院94年度桃簡字第418 號刑事簡易判決），被告
    乃央託原告先代墊款項以清償上開債務，原告遂於93年10月
    12日匯款559,991 元與訴外人許清龍之帳戶清償許清龍上開
    借款，以免除被告之連帶保證責任，以上事實為被告所承認
    ，有前案即鈞院95年度訴字第2214號返還借款事件可稽。原
    告就上開匯款乃係基於消費借款之意思而為，被告則係基於
    受贈與之意思而受領，上開訴訟中兩造已陳述明確，兩造意
    思顯然不一致，無從成立契約，是以被告乃無法律上原因受
    有債務免除之利益，致原告受有因匯款喪失金錢所有權之財
    產上損害，損益間具有相當因果關係，主張依民法第179 條
    規定請求被告返還其利益及自匯款財物損失翌日起算之法定
    利息如聲明第一項所載。
(二)被告另為清償其所積欠之國泰世華銀行雙和分行現金卡債務
    ，央託原告為其墊款清償，原告遂於94年1 月14日先由自己
    名下建華銀行帳戶轉帳20萬元入玉山銀行帳戶，同日再由玉
    山銀行提領20萬元加上原有11,104元現金，於同日至國泰世
    華銀行雙和分行以被告名義存入被告所開立之「000000-000
    00」號帳戶內，以清償被告上開債務。原告就上開為被告清
    償債務係基於消費借款之意思而為，被告於前訴訟即鈞院96
    年度板簡字第975 號否認兩造間存在借貸法律關係，如同前
    述，兩造意思表示顯然不一致，契約不成立，同樣構成無法
    律上原因而損益變動之不當得利法律關係，且因被告於94年
    間返還原告11,000元，並於94年4 月12日匯款5,500 元，共
    已還款49,000元，尚餘162,104 元未還，故依民法第179 條
    規定併同利息請求如聲明第二項所載。
(三)因被告當時任民間互助會會首（每會1 萬元，採外標制，連
    會首共18會，會期自93年10月5 日起至95年3 月5 日止），
    原告有跟1 會，並於94年8 月5 日以1,000 元得標，原應自
    95年9 月5 日起每月繳交11,000元死會會款，但被告自94年
    12月5 日起至95年3 月5 日止共4 個月以免除原告繳交死會
    會款每月11,000元方式償還該墊款，並於95年4 月12日以填
    載存款單存款方式存入5,000 元入原告設立於建華銀行雙和
    分行1425-4存款帳戶中，作為還款，故被告共已償還原告49
    ,000 元，由211,104元扣除後尚餘162,104元應返還原告。
(四)原告匯款日分別為93年10月12日、94年1 月14日，由93年9
    月30日、93年10月1 日、93年10月5 日、93年10月8 日等被
    告傳給原告之電子郵件可知在當時被告早已知道原告係有家
    室之人，而仍執意與原告往來，甚至大膽示愛，顯見被告所
    陳不實。又依94年10月13日被告所傳之電子郵件所載：「…
    是否商量在會錢結束之後每月存入三萬元在你玉山銀行的帳
    號你自己再去提領，目前還欠你73900 ，最慢在97年3 月前
    應該會還清楚，請你回去商量通融如有必要可以討論利息該
    如何支付，畢竟不應該造成你多餘的負擔才好！」，顯見被
    告亦確知其與原告間金錢往來關係確非贈與，否則何以除欠
    款外尚研議如何加計利息償還之理？
(五)兩造於另案原告申告被告刑事詐欺侵占案件（臺灣板橋地方
    法院檢察署96年度偵字第21745 號檢察官不起訴處分書），
    被告就原告所訴侵占部分稱物品均為其所購買，原告雖有出
    錢但那是代墊的，其有錢就會慢慢還等語，顯見兩造金錢往
    來關係乃為應償還之墊款關係而非贈與關係。
(六)被告於另案96年度簡上字第203 號債務人異議之訴事件中，
    於96年11月29日庭期時承認確有返還原告49,000元之事，益
    可徵本案原告所給付款項非贈與甚明。
(七)證據：提出臺灣板橋地方法院96年1 月9 日95年度訴字第22
    14號民事判決、臺灣板橋地方法院板橋簡易庭96年度板簡字
    第975 號96年1 月30日宣示判決筆錄、玉山銀行存摺、國泰
    世華商業銀行存款存入憑條、建華銀行存摺、互助會單、臺
    灣板橋地方法院96年度板簡字第8825號96年8 月16日言詞辯
    論筆錄、臺灣板橋地方法院96年度簡上字第203 號96年11月
    29日準備程序筆錄、電子郵件、臺灣板橋地方法院檢察署96
    年10月12日96年度偵字第21745 號檢察官不起訴處分書等影
    本為證據。
二、被告方面：
    聲明：請求駁回原告之訴。
    其陳述及所提出之證據如下：
(一)兩造原係男女朋友關係，因原告得知被告與前男友許清龍間
    有貸款連帶保證人之債權債務關係，原告為免除被告之連帶
    之連帶保證責任，以減輕被告之負擔，並避免被告再與前男
    友許清龍有任何糾葛，便主動向許清龍給付559,991 元，原
    告應係以贈與之意思為被告清償上開債務，可從嗣後原告從
    未要求被告償還、未約定償還時間、未給付任何利息可知，
    然因被告得知原告隱瞞其已婚之事實後，向伊表示分手，原
    告竟惱羞成怒，向被告請求返還前開贈與之款項，更於另案
    （95年度訴字第2214號）謊稱當時係以消費借貸之意思交付
    前開金額，而於該案遭敗訴判決後再以返還不當得利為由提
    起本件訴訟，其所陳俱屬不實。被告於前揭另案中自稱原告
    於93年10月12日匯款559,991 元予訴外人許清龍之帳戶清償
    許清龍於銀行之借款，免除被告之連帶保證責任等情可知，
    被告僅係未否認原告曾交付款項予許清龍，並非表示有委託
    原告還款之意思，並非如原告所稱被告央託原告代墊款項以
    清償上開債務，原告此項主張並不可採。故縱原告確有交付
    559,991 元予許清龍，然原告就無法律上原因之事實既無法
    舉證，依最高法院77年度台上字第1756號判例要旨，原告之
    主張顯然無據。
(二)原告請求被告應給付162,104 元部分業經臺灣板橋地方法院
    96年度板簡字第8825號敗訴確定，並認為被告無不當得利之
    事，原告於此二件乃屬同一之請求重複起訴之情形，原告基
    於不當得利請求被告返還162,104 元之主張並無理由。前案
    原告主張抵銷之請求，確定判決之理由就原告代償國泰世華
    銀行現金卡部分認「原告未受被告之委任，係以贈與之意思
    代被告清償上開債務」，可見原告本係以贈與之意思清償現
    金卡債無疑，被告與原告間並無意思表示不一致之情形，更
    無不當得利之事。
(三)證據：提出臺灣板橋地方法院96年1 月9 日95年度訴字第22
    14號民事判決、臺灣板橋地方法院板橋簡易庭96年9 月13日
    96年度板簡字第8825號民事簡易判決、民事起訴狀、電子郵
    件等影本為證據。
貳、得心證之理由：
一、本件原告主張其於93年10月12日以匯款559,991 元至訴外人
    許清龍之銀行帳戶內用以清償訴外人許清龍對於銀行所借貸
    而由被告充任連帶保證人之款項，以免除被告之連帶保證責
    任，及另於94年1 月14日為被告清償其對於國泰世華銀行雙
    和分行之現金卡債務，扣除被告已償還部分，尚餘162,104
    元未還，主張依民法第179 條規定請求被告償還上開不當得
    利等語，但為被告所否認，並抗辯稱上開款項乃原告與被告
    交往期間，基於贈與而為被告支付之金錢等語。按「當事人
    主張有利於己之事實者，就其事實有舉證之責任，但法律別
    有規定或依其情形顯失公平者，不在此限。」，民事訴訟法
    第277 條定有明文；又按「非債清償之不當得利返還請求權
    ，以債務不存在為其成立要件之一，主張此項請求權成立之
    原告，應就債務不存在之事實負舉證之責任。本件被上訴人
    為原告，主張伊父生前並無向上訴人借用銀兩之事，上訴人
    歷年收取伊家所付之利息，均屬不當得利，請求返還，除須
    證明其已為給付之事實外，自應就債務不存在之事實負舉證
    之責任，原審僅以上訴人不能證明其債權之存在，即認其歷
    年收取之利息為不當得利，於法殊有未合。」，此有最高法
    院28年上字第1739號判例可參；又「不當得利返還請求權，
    以無法律上之原因而受利益為其成立要件之一，故主張此項
    請求權成立之原告，應就無法律上之原因而受利益之事實，
    負舉證責任。本件被上訴人主張上訴人標購房地之價金一百
    九十五萬元，係伊所支付，上訴人無法律上之原因而受利益
    ，依不當得利法則請求返還，除須證明價金一百九十五萬元
    係其所支付外，仍應就無法律上之原因之事實負舉證之責任
    。」，亦有最高法院77年台上字第1756號判決要旨可資參考
    。經查，原告主張其原係基於將金錢貸與被告之意思為被告
    代為清償債務而支出金錢，然被告則係基於受贈與之意思而
    受領該免除債務之利益，因而主張雙方間之意思不一致而使
    雙方間之契約不成立，因而認為被告所受之前揭利益乃係因
    為未合意成立之法律關係所得，應屬不當得利等情，但為被
    告所否認，惟原告雖主張其係基於將金錢貸與被告之意思而
    為上開金錢之支付，卻未舉證證明其此部分主張為真實，且
    依雙方間往來之電子郵件及行動電話簡訊內容觀之，原告甚
    且告知被告將與其妻子離婚以與被告繼續交往，且提議將自
    己之收入全數交由被告支配，則被告抗辯稱當初原告係無償
    為被告支付前揭金錢而屬於贈與一節，即非全無可採，從而
    ，原告主張其當初係基於借貸之意思而將金錢貸與被告一節
    ，即非可採。然查，被告卻於2005年10月13日以電子郵件承
    認尚欠原告739,000 元，此有電子郵件內容影本在卷可參（
    見本院卷第59頁），可見被告對於原告此部分所為之請求業
    已承認其債務存在，但因被告所為上述承認並未表明係承認
    因借貸關係所生之債務或返還不當得利所生之債務，僅對金
    額總數加以承認，則雖原告不能證明上述對自己有利之事實
    ，但由該電子郵件內容則可認定雙方間有此一債務存在之事
    實，從而，原告請求被告應償還此一數額之金錢，於原告請
    求之範圍內，自應認為有理由。
二、按給付有確定期限者，債務人自期限屆滿時起，負遲延責任
    。按給付無確定期限者，債務人於債權人得請求給付時，經
    其催告而未為給付，自受催告時起，負遲延責任。其經債權
    人起訴而送達訴狀，或依督促程序送達支付命令，或為其他
    相類之行為者，與催告有同一之效力；又按遲延之債務，以
    支付金錢為標的者，債權人得請求依法定利率計算之遲延利
    息。但約定利率較高者，仍從其約定利率；民法第229 條第
    1 項、第2 項、第233 條第1 項分別定有明文。本件原告主
    張被告應併負自其支出前揭款項之日起按法定利率計算之利
    息，然而原告既不能證明其主張為真實，已如前述，自不得
    認為被告於受利益當時即知其係無法律上原因而受有利益，
    依民法第182 條第2 項規定，原告自不得請求被告應自其受
    利益之當時起附加利息返還之利息，而依照前揭被告承認債
    務之電子郵件所示，並未載明到期日期，則自應認為乃屬無
    確定期限之債務，自應依前揭法條規定起算被告所應給付之
    遲延利息，而本件應送達於被告之起訴狀繕本係於96年10月
    2 日送達被告，則原告所得請求被告給付之利息應自起訴狀
    繕本送達翌日即96年10月3 日起至清償日止按週年利率百分
    之五計算之利息，原告此部分請求於此範圍內方屬有理由，
    其逾此範圍之請求則非有理由。
三、綜上所述，原告主張依據不當得利之法律關係，請求被告給
    付722,095 元及自起訴狀繕本送達被告翌日即96年10月3 日
    起至清償日止按法定利率年息百分之五計算之遲延利息之範
    圍內為有理由，應予准許；至於原告之請求超過該數額部分
    則為無理由，應予駁回。
參、假執行之宣告：原告陳明願供擔保以代釋明聲請宣告假執行
    ，核其勝訴部份，合於法律規定，爰酌定相當之擔保金額就
    其勝訴部分為准予假執行之宣告；原告其餘假執行之聲請，
    因該部分訴之駁回而失所附麗，應併予駁回。
肆、本件事證已臻明確，兩造其餘主張及攻擊防禦方法與證據，
    經本院斟酌後，與本件判決結果已不生影響，故不一一論列
    ，附此敘明。
伍、結論：原告之訴為一部有理由，一部無理由，依民事訴訟法
    第78條、第79條、第390條第2項、第392條第2項，判決如主
    文。
中    華    民    國    97    年    1     月    22    日
            民事第一庭  法  官  許  瑞  東
以上正本證明與原本無異
如對本判決上訴，須於判決送達後20日內向本院提出上訴狀
中    華    民    國    97    年    1     月    22    日
                        書記官  賴  玉  芬


司法院資訊處製作；財團法人民間司法改革基金會備份。
